【裁判字號】    94,訴,193
【裁判日期】    950419
【裁判案由】    誣告
【裁判全文】
臺灣士林地方法院刑事判決              94年度訴字第193 號
公  訴  人  臺灣士林地方法院檢察署檢察官
被      告  甲○○
上列被告因誣告案件，經檢察官提起公訴（93年度偵字第2517號
），本院判決如下：
    主  文
甲○○無罪。
    理  由
一、公訴意旨略以：被告甲○○明知丁○○、丙○○係臺北市政
    府警察局內湖分局內湖派出所警員，其等於民國92年1 月20
    日上午10時許，在本署91年度偵字第217 號甲○○告訴張梅
    櫻傷害之案件偵查中，經檢察官傳喚到庭以證人身分證述，
    其中丁○○證稱：「我是在3 點交班時，甲○○來說他要去
    成功路4 段，是10樓，他說他去那邊會有危險，那時我們在
    交班請他等一下，等我們同事裝備領完我再陪他過去，結果
    他沒有等多久，他就說有事要先過去，我就對他說到達現場
    後，不要先上去，先打電話給我，我會叫同事過去與他會合
    ，之後他就先出門，後來他打電話到派出所，我就用無線電
    呼叫巡邏的同事趕快過去。」等語。丙○○證稱：「我是接
    到說成功路4 段42號10樓有糾紛，我們就趕快到現場，上去
    就看到一個人在門口一直按門鈴，沒有人回應，他說他有被
    打，我們就想弄清楚，就用敲門的，也沒人應門，他說他是
    被打，但是現場也沒有看到棍子，我就對他說如果他要提告
    訴的話，要去開具驗傷單，之後我們就一起離開，然後他說
    他要自己去派出所提告訴。當時是冬天，身上的衣服也很厚
    重，我也看不出他身上是否有傷，現場也無血跡。」等語，
    均係該2 位員警親身經歷所見所聞，與事實相符，並無偽證
    情事，竟僅以上述2 位員警之證詞對其不利，即意圖他人受
    刑事處分，而於92年2 月27日具狀指訴丁○○、丙○○涉有
    刑法偽證罪嫌云云，至本署提出告訴（實為告發性質）。案
    經檢察官自動檢舉偵辦，因認被告所為，係犯刑法第169 條
    第1 項之誣告罪嫌。
二、按犯罪事實應依證據認定之，無證據不得認定犯罪事實，又
    不能證明被告犯罪者，應諭知無罪之判決，刑事訴訟法第15
    4 條第2 項、第301 條第1 項分別定有明文。次按認定不利
    於被告之事實，須依積極證據，苟積極證據不足為不利於被
    告事實之認定時，即應為有利於被告之認定，更不必有何有
    利之證據，最高法院著有30年上字第816 號判例可供參照。
    再按誣告罪之成立，以告訴人所訴被訴人之事實必須完全出
    於虛構為要件，若有出於誤會或懷疑有此事實而為申告，以
    致不能證明其所訴之事實為真實，縱被訴人不負刑責，而告
    訴人本缺乏誣告之故意，亦難成立誣告罪名。另按誣告罪之
    成立，以意圖他人受刑事處分虛構事實而向該管公務員申告
    為其要件，故其所訴事實，雖不能證明係屬實在，而在積極
    方面尚無證據證明其確係故意虛構者，仍不能遽以誣告罪論
    處。最高法院分別著有44年臺上字第892 號、46年臺上字第
    927 號判例可資佐參。
三、公訴人認被告甲○○涉有刑法誣告罪嫌，無非係以：證人丁○○、丙○○、乙○○、張梅櫻之證詞及卷附臺北市政府警
    察局內湖分局內湖派出所員警工作紀錄簿，執為論據。
四、訊據被告甲○○堅決否認有何誣告犯行，辯稱：90年11月21
    日案發當天下午4 點多，伊是去張梅櫻位於臺北市○○區○○路4 段42號10樓住處討債，當時伊確實有受傷，是被張梅
    櫻拿棍子打的，派出所員警乙○○在製作筆錄的時候，也有
    看到伊有受傷，本來是希望檢察官起訴張梅櫻的傷害犯行，
    因為張梅櫻被起訴之後，她才會還錢；後來因為伊看了檢察
    官的不起訴處分書，知道派出所2 名員警竟然作證說伊沒有
    受傷，但檢察官調查這些的時候，都只有問1 次，也都沒有
    讓伊與張梅櫻及警員們對質，所以伊認為2 名員警在偵查中
    作證與實情不符，只好告2 名警員偽證等語。經查：
  (一)查本件被告甲○○於90年11月21日下午5 時40分許，至臺北
    市政府警察局內湖分局內湖派出所，對張梅櫻提出傷害告訴
    ，認張梅櫻與甲○○曾有債務糾紛，90年11月21日下午4 時
    50分許，因甲○○至張梅櫻位於臺北市○○區○○路4 段42
    號10樓之住所討債，竟遭張梅櫻持長約2 尺半圓形鐵條毆打
    ，致甲○○受有前額及右小腿挫傷等傷害，因認張梅櫻涉有
    刑法傷害罪之罪嫌。被告上開指訴，經臺灣士林地方法院檢
    察署（以下簡稱士林地檢署）檢察官偵查結果，認為：訊據
    張梅櫻堅決否認有上述傷害犯行，辯稱：「他是有在傍晚時
    到我家找我，我家有兩道門，他是先按門鈴，我打開裡面第
    1 道實心的門，透過第2 道門我看到的是甲○○，我就趕快
    報案，而甲○○一直再按門鈴，而警察一直沒有來，我就請
    我1 位做保全的朋友過來，我朋友過來時甲○○已經走了，
    那時我才開門，我與我朋友在門口等1 、20分都沒有看到警
    察，後來我就打電話通知警察要他們不用過來了。」等語。
    甲○○指訴張梅櫻對其傷害，固提出驗傷診斷證明書為據，
    惟查甲○○於當日下午前往張梅櫻住宅前，即先前往臺北市
    政府警察局內湖分局內湖派出所備案稱伊去那邊會有危險等
    節，業經證人即內湖派出所警員丁○○到庭具結後證稱：「
    我是在3 點交班時，甲○○來說他要去成功路4 段，是10樓
    ，他說他去那邊會有危險，那時我們在交班請他等一下，等
    我們同事裝備領完我再陪他過去，結果他沒有等多久，他就
    說有事要先過去，我就對他說到達現場後，不要先上去，先
    打電話給我，我會叫同事過去與他會合，之後他就先出門，
    後來他打電話到派出所，我就用無線電呼叫巡邏的同事趕快
    過去。」等語。而當時擔任巡邏勤務，接獲指示前往現場處
    理者係現任臺北市政府警察局內湖分局康寧派出所警員丙○○，經傳喚其到庭作證，其具結後證稱：「我是接到說成功
    路4 段42號10樓有糾紛，我們就趕快到現場，上去就看到1
    個人在門口一直按門鈴，沒有人回應，他說他有被打，我們
    就想弄清楚，就用敲門的，也沒人應門，他說他是被打，但
    是現場也沒有看到棍子，我就對他說如果他要提告訴的話，
    要去開具驗傷單，之後我們就一起離開，然後他說他要自己
    去派出所提告訴。（問：當時你在現場第一眼看到他時，他
    身上有無受傷？）當時是冬天，身上的衣服也很厚重，我也
    看不出他身上是否有傷，現場也無血跡。」等語，並有內湖
    派出所員警工作紀錄簿影本在卷可稽。查巡邏員警係最早到
    達事發現場之公正第3 人，其既未見甲○○當時身上受有傷
    害，則與甲○○所提出之驗傷診斷證明書明顯不符，以該證
    明書為證據即有重大瑕疵。參以甲○○於偵查中陳述：「（
    問：當時有何人目擊？）有兩名警察有看到，因之前我要去
    找張女，有先到內湖派出所報案，並有2 位警員陪同一起去
    ，但他們2 人不願意作證。」等語，與前述員警證述情節亦
    不相同，則甲○○所指述情節，即非無疑。綜上所述，甲○○所為舉證有上述瑕疵，證人到庭證述情節，復與甲○○指
    述情節不相符合，此外亦查無積極證據證明張梅櫻有何傷害
    犯行，應認張梅櫻罪嫌不足，故由檢察官於92年1 月22日，
    以91年度偵字第217 號為不起訴處分，甲○○不服，聲請再
    議，經臺灣高等法院檢察署審核後認為再議之聲請無理由，
    予以處分駁回。
  (二)本件被告復於92年2 月27日，具狀向士林地檢署對證人丁○○、溫德鉻提出偽證告訴（按刑事訴訟法第232 條規定，犯
    罪之被害人得為告訴，所謂被害人，指因犯罪行為直接受害
    之人而言，至其他因犯罪而間接或附帶受害之人，在民事上
    雖不失有請求賠償損害之權，但既非因犯罪直接受其侵害，
    即不得認為該條之被害人；又偽證罪係侵害國家法益之罪，
    因偽證而間接受害之人請求究辦，僅可認為告發而非告訴，
    最高法院著有28年上字第3321號判例足資參照。故甲○○具
    狀申告丁○○、丙○○涉犯偽證罪，應屬告發性質，合此敘
    明），認丁○○、丙○○均係臺北市政府警察局內湖派出所
    警員，在前開士林地檢署偵辦91年度偵字第217 號張梅櫻被
    訴傷害案件中，竟於92年1 月20日上午10時許，到庭分別以
    證人身分證述上開各情，均與事實不符，因認丁○○、丙○○涉有刑法偽證罪嫌。被告前揭告發，經士林地檢署檢察官
    偵查結果，認為：本件經查丁○○、丙○○所述，核與證人
    乙○○證述情節相符，並與90年11月21日臺北市政府警察局
    內湖分局內湖派出所員警工作紀錄簿上所載情節相符，堪信
    丁○○、丙○○2 人當日到庭係依其經歷，記憶所及而為陳
    述。且上述案件經本署為不起訴處分，甲○○聲請再議，臺
    灣高等法院檢察署審核後認再議之聲請無理由而予以駁回，
    有臺灣高等法院檢察署函附卷可稽，足見丁○○、丙○○2
    人所言與事實相符，並無任何虛偽不實。何況丁○○、丙○○2 人均係臺北市政府警察局內湖分局內湖派出所警員，係
    依法執行公務之人，與甲○○及張梅櫻均無任何親戚或朋友
    關係，當初受理甲○○報案純係為民服務，其2 人於上開案
    件則係收受檢察官傳票，依法到庭履行作證義務，並無任何
    冒偽證處罰之風險偏袒任何一方而為陳述之動機，應認丁○○、丙○○2 人犯罪嫌疑不足，故由檢察官於92年5 月31日
    ，以92年度偵字第4623號不起訴處分確定。
  (三)以上(一)、(二)之事實，業經本院調取士林地檢署91年度偵字第
    217 號、92年度偵字第4623號偵查卷宗核閱明白，有各該卷
    宗影本、不起訴處分書及臺灣高等法院被告前案紀錄表在卷
    足憑。
五、經查：
  (一)本件被告甲○○認證人丁○○、丙○○於前揭士林地檢署91
    年度偵字第217 號甲○○告訴張梅櫻涉嫌傷害案件中，於92
    年1 月20日到庭時，係虛偽作證，而於92年2 月27日，具狀
    告發丁○○、丙○○涉嫌偽證，經士林地檢署檢察官偵查結
    果，認丁○○、丙○○並不構成偽證罪，以92年度偵字第46
    23號為不起訴處分確定。觀之證人丁○○、丙○○於91年度
    偵字第217 號案件中所為之證詞，證人丁○○係證述其當天
    在內湖派出所內值班台，處理被告報案及嗣後聯絡巡邏員警
    到場之情形，此核與被告所述大致相符，是丁○○所證，應
    屬實情。至於證人丙○○則係證述伊接獲通報，趕赴張梅櫻
    住處處理時，目擊被告在場及現場之狀況，其所證稱之被告
    在場按門鈴，有說被打，伊敲門亦未獲回應，現場也沒有看
    到棍子，當時是冬天，被告身上的衣服也很厚重，看不出身
    上是否有傷，現場也無血跡各等語，亦與被告於本院審理時
    自承之情形互相吻合。
  (二)惟因被告所供稱其當天下午受傷後，隨即前往財團法人國泰
    綜合醫院內湖分院（下稱國泰醫院內湖分院）驗傷，驗出額
    頭及右小腿挫傷等傷害，此據證人即受理傷害告訴之臺北市
    政府警察局內湖分局內湖派出所警員乙○○於偵查時結證稱
    ：90年11月21日下午5 點多，伊受理被告報案，被告說被打
    ，有提出驗傷單，他的額頭是有一些紅腫，其他的不記得了
    等語明確，並有被告於案發當日下午5 時40分許前往內湖派
    出所報案並製作警詢筆錄時，即業已提出之診斷證明書1 紙
    附卷可資佐證，另經本院調查結果，被告確係於90年11月21
    日下午5 時8 分許，前往國泰醫院內湖分院急診，主訴剛被
    人用鐵條打傷，隨即於同日下午5 時15分許，經醫師看診結
    果，診斷出受有右前額3 ×3 公分挫傷、右小腿10×10公分
    挫傷，此有該院以95年2 月13日（95）湖行字第66號函檢送
    之急診護理評估表、急診病歷資料在卷可憑，堪認被告於90
    年11月21日下午，確有受傷之事實。觀諸被告指訴受傷時間
    係90年11月21日，氣候屬冬天寒冷天氣，被告亦自承該日係
    穿著長袖、長褲，再比對其指訴之受傷部位，為右小腿挫傷
    且未流血等情，到場之員警自無從得知被告受長褲所遮掩之
    小腿部位究竟有無受傷，至於被告所受前額之傷害，並未流
    血，於現場並無法一望即知，故丙○○所證，自無虛偽可言
    。證人丁○○、丙○○2 人所述既無虛偽，自與偽證罪之構
    成要件不符，檢察官詳加調查後，對丁○○、丙○○2 人為
    不起訴處分，並無違誤，被告此部分之認知，容有誤會。茲
    應審究者乃被告所告發之偽證案件雖經檢察官不起訴處分確
    定，是否被告所為即當然構成刑法之誣告罪？
  (三)因檢察官在上開91年度偵字第217 號案件中，係對張梅櫻為
    不起訴處分，而被告於90年11月21日下午確有受傷之事實，
    已如上述，被告提出傷害告訴，並舉出診斷證明書欲佐其說
    ，最後竟遭不起訴處分，被告在主觀上認為係因丁○○、丙○○於偵查中之證詞，始導致對自己不利之結果，故而告發
    丁○○、丙○○2 人涉犯偽證罪，殊不知檢察官之不起訴處
    分所依據者，除丁○○、丙○○之證詞外，尚因被告所為之
    傷害指訴存有瑕疵，及尚無積極證據足資證明被告斯時所受
    傷害確係由張梅櫻造成，基於罪疑唯輕原則，故對張梅櫻為
    不起訴處分。然被告自承其係臺北工專建築設計科三年制及
    中國市政專科學校土木系畢業，顯見被告並非具有法律專業
    知識之人，自無從要求被告熟悉法律制度及相關實務運作，
    況且，檢察官傳訊證人丁○○及丙○○作證時，並未傳喚甲○○到場表示意見，有訊問筆錄存卷可考，被告此部分陳述
    洵屬實在，故被告在主觀上，認為其告訴之傷害案件既經檢
    察官不起訴處分確定，其因懷疑證人丁○○、丙○○之證詞
    有偽證之嫌，而對丁○○、丙○○提出偽證告發，即非無據
    ，並非完全出於虛構，難謂被告係憑空捏造而謂有誣告犯行
    。另被告於本院審理時亦自承：其與張梅櫻有債務糾紛，告
    張女傷害，是為了讓她出來還錢等情，可見被告提出傷害告
    訴之目的，無非在於希望張梅櫻清償債務而已，被告在接獲
    張梅櫻之傷害案件不起訴處分書，認為討債希望落空後，轉
    而欲以告發員警偽證，企圖翻轉張梅櫻傷害案件之偵查結果
    ，其最終目的仍在於催促張梅櫻出面還錢，益徵被告係對於
    法律有所誤解，在積極方面尚無證據證明其確係故意積極虛
    構事實，意圖使丁○○、丙○○遭受刑事處分而為申告，尚
    非誣告，仍不能遽以誣告罪論處。
六、此外，復查無其他積極證據足資認定被告確有起訴書所指之
    誣告犯行，既不能證明被告犯罪，揆諸前揭法條及判例之意
    旨，應為無罪判決之諭知。本件既應諭知無罪，則被告多次
    具狀及言詞所述之內容，緣於其與張梅櫻間之債務糾紛，致
    衍生多項案件，被告並迭次對各該案件有所爭執，惟因與本
    案誣告案件無關，爰不詳加指駁，附此敘明。
七、本案既應諭知無罪之判決，則移送併辦之臺灣板橋地方法院
    檢察署94年度偵字第8491號被告涉嫌誣告案件，與本案即難
    認具有連續犯之裁判上一罪關係，宜退由檢察官另行偵結，
    併此說明。
據上論斷，應依刑事訴訟法第301條第1項，判決如主文。
本案經檢察官黃德松到庭執行職務。
中    華    民    國    95    年    4     月    19    日
                  刑事第六庭審判長法  官  李育仁
                                  法  官  許辰舟
                                  法  官  黃潔茹
以上正本證明與原本無異。
如不服本判決，應於判決送達後10日內，向本院提出上訴狀。
                                  書記官  柳瑞宗
中    華    民    國    95    年    4     月    27    日


司法院資訊處製作；財團法人民間司法改革基金會備份。
